【裁判字號】    89,上易,602
【裁判日期】    900117
【裁判案由】    返還價金
【裁判全文】
臺灣高等法院民事判決  八十九年度上易字第六○二號
      上  訴  人    甲○○
      訴訟代理人    張永昌律師
      被上訴人      新燕實業股份有限公司  住台北市○○○路○段十一號十七樓
      法定代理人    陳秋華      住台北市○○○路○段十一號十七樓
      訴訟代理人    曾大中律師
      複  代理人    江俊賢律師
右當事人間請求返還價金事件，上訴人對於中華民國八十九年九月十九日臺灣臺北地
方法院八十九年度訴字第三二六三號第一審判決提起上訴，本院判決如左：
    主    文
上訴及追加之訴均駁回。
第二審及追加之訴訴訟費用由上訴人負擔。
    事    實
甲、上訴人方面：
壹、先位聲明：求為判決：
一、原判決廢棄。
二、被上訴人應給付上訴人新台幣 (下同)九十萬八千元及自民國 (下同)八十八年五
    月十六日起至清償日止按年息百分之五計算之利息。
三、被上訴人應給付上訴人九十萬八千元及並自八十九年十二月一日起至清償日止按
    年息百分之五計算之利息。
貳、備位聲明：求為判決：
一、原判決廢棄。
二、被上訴人應給付上訴人七萬六千七百二十元及自八十九年十二月一日起至清償日
    按年息百分之五計算之利息。
參、陳述：除與原判決記載相同部分，茲予引用外，並補稱：
一、上訴人追加有關違約金之給付及本位、備位聲明，乃係本於同一買賣事實之法律
    關係而為主張追加，依法自得為之。
二、兩造所訂買賣契約第十七條所指違約『中途不建』，應係指『不為興建』或是『
    不能興建』，而所謂『不為興建』與『不為給付』相當，故其意係指『應興建時
    可能興建而不興建』；至所謂『不能興建』與『不能給付』相當，係指債務人不
    能依債之本旨而為給付，而此種給付不能係屬可歸責於債務人事由，依法買受人
    得依民法第二百五十六條規定逕予解除契約或催告後解除契約。
三、本件系爭買賣標的物之權利義務已由訴外人日成鑫公司承受，惟此項承受對上訴
    人不生效力，故系爭買賣標的物在客觀上言，被上訴人已陷於給付不能。故無論
    日成鑫公司是否興建完成，概與上訴人無涉，上訴人本於民法二百二十六條、二
    百五十六條及兩造之契約約定，起訴八十九年四月二十七日以第一三七號存証信
    函及以八十八年八月三十一日存証信函定相當期限催告被上訴人履行，而其並未
    履行，業已解除契約，並再以八十九年四月二十七日之存証信函或八十九年九月
    四日之準備書狀作為解除契約之意思表示。
四、又系爭買賣標的總價款為八百八十萬元，依據兩造買賣契約第十七條違約金之約
    定，以本約房地總價百分之二十計算，已超過上訴人已繳之總價款九十萬八千，
    故違約金請求金額即以九十萬八千元為準。
五、如被上訴人不構成給付不能，則被上訴人曾於八十九年八月十七日以存証信函要
    求上訴人給付第十三期款，否則為解除契約，因上訴人並未於被上訴人所催告之
    履行期限內繳交該款項，則兩造間之買賣契約亦因此而解除，則上訴人本於民法
    第二百五十九條之法律關係請求返還價金，亦屬有據。又如被上訴主張沒收已繳
    納之價金作為違約金，則顯然過高，請求酌減。
六、又如認上訴人之解除契約不合法，查系爭買賣標的於八十九年八月十九日才由日
    成鑫公司取得使用執照，距離買賣契約第十條第一款所定之 (自八十七年六月一
    日起六百四十日曆天) 完工期限即八十九年三月十二日，顯逾期完工一百六十九
    日，則按已給付之房地總價款九十萬八千元計算每日萬分之五再乘以逾期完工日
    一百六十九日，被上訴人應給付之逾期完工違約金為七萬六千七百二十六元。
參、證據：援用原審所提之立証方法。
乙、被上訴人方面：
壹、聲明：求為判決：駁回上訴。
貳、陳述：除與原判決記載相同部分，茲予引用外，並補稱：
一、上訴人於上訴後追加有關違約金給付之上訴本位聲明及備位聲明，乃屬訴之追加
    ，被上訴人不予同意；又上訴人在原審主張依據給付遲延之規定，向被上訴人解
    除契約，上訴後卻主張依據民法第二百二十六條、第二百五十六條及兩造契約第
    十七條之約定，主張解除契約，其訴訟標的已有變更，自屬訴之變更，且有礙訴
    訟之終結，被上訴人亦不予同意。
二、被上訴人依據兩造間之買賣契約，僅須交付符合約定品質、面積之房地予上訴人
    ，並使上訴人取得產權，即屬已履行出賣人之責任，至系爭建物是否由被上訴人
    興建或委由他人興建，均非契約之要素，本件被上訴人與訴外人日成鑫公司、王
    世堅等人相互間所訂之讓渡契約，其目的係為求順利履行系爭買賣契約，縱上訴
    人不願與日成鑫公司更換買賣契約，惟因系爭房地業已興建完成並取得使用執照
    ，日成鑫公司及王世堅亦允諾由被上訴人履行出賣人義務，則本件即無給付不能
    之情事。系爭房屋既持續興建，即不得謂有中途不建之情事。
三、又縱認上訴人得以中途不建為由，依契約第十七條第一項規定主張解約，然上訴
    人從未定相當期限催告被上訴人限期改善，亦未以被上訴人中途不建為由通知解
    除契約，其於八十八年八月三十一日所為一個月期限之催告，係針對繼續施工所
    為，並非針對中途不建所為，此已為上訴人在原審自認在卷，而其於八十九年四
    月二十六日亦係以被上訴人未如期完工為由通知解除契約，並未以被上訴人有中
    途不建之違約情事而要求改善，自與契約第十七條第一項之要件不符。
四、又依預售屋買賣之本質及系爭買賣契約第十條之約定，系爭房地之完工期限僅屬
    通常約定完成工程之期限，與民法第二百五十五條所謂非於一定時期給付不能達
    其目的者有間，而依二造契約內容，又未就此項履行期間有特別重要之合意，顯
    然雙方無嚴守履行期間之合意，且縱被上訴人未能於約定期限如期完工，亦不因
    此導致契約目的不能達成，故本件無適用民法第二百五十五條解除契約之餘地，
    被上訴人主張上訴人無法按期給付時，上訴人即得解除契約，於法無據。至上訴
    人於八十八年八月三十一日為催告之際，完工期限  (八十九年三月三日)尚未屆
    至，被上訴人並無給付義務，亦未負有遲延責任，則其於履行期屆至前所為之期
    前催告，亦不生任何效力。
五、被上訴人於八十九年八月十七日所為之存証信函係催告上訴人依約繳款，雖同時
    附有『：：：逾期本公司將依合約第十七條第二款約定解除契約，：：：』等語
    ，但此僅係表示被上訴人依約享有之權利，並非『如於期限內不履行時，契約即
    當然解除』之附停止條件之解除契約意思表示，況被上訴人迄今並未主張系爭買
    賣契約已解除，及沒收其已繳價金作為違約金，上訴人此部分之主張，亦屬有誤
    。
六、再依買賣契約第十條第三項約定，上訴人於遲延給付期款之情形下，被上訴人不
    負遲延竣工之責任，本建案復工後，被上訴人多次函催上訴人繳款，上訴人均未
    置理，則依上開約定，被上訴人即不負遲延之責，其請求給付逾期完工之違約金
    ，亦屬無據。
參、証據：援用原審立証方法。
    理    由
一、按訴狀送達後，原告不得將原訴變更或追加他訴，但請求之基礎事實同一者，不
    在此限，民事訴訟法第二百五十五條第一項第二款定有明文，又訴之變更或追加
    ，非經他造同意，不得為之，但第二百五十五條第一項第二款至第六款之情形不
    在此限，同法第四百四十六條第一項亦有明文。本件上訴人於原審起訴請求被上
    訴人給付九十萬八千元及自八十八年五月十六日起至清償日止，按年息百分之五
    計算之利息，嗣於上訴本院後，追加有關違約金給付之本位聲明及備位聲明，應
    屬訴之追加；又上訴人在原審主張依據給付遲延之規定解除契約，上訴後改稱依
    據民法給付不能、給付遲延及契約第十七條之約定，解除契約，其訴訟標的已有
    追加，惟其請求之基礎事實仍屬同一，依前開說明，不待被上訴人之同意，應予
    准許，合先敘明。
二、上訴人起訴主張：伊於八十七年八月三十日向被上訴人預購位於台北縣汐止鎮○
    ○路之「百年大世紀」佳人區Ｂ三棟十三加十四樓房地乙戶及法定停車位乙位 (
    下稱系爭房地) ，已繳款九十萬八千元，系爭房地依兩造所訂之買賣契約須於八
    十七年六月一日起六百四十個日曆天完工，即至八十九年三月十二日完工，詎被
    上訴人在施工期間即已呈停工狀態，故伊於八十八年八月三十一日以存證信函定
    相當期限催告其限期改善，惟被上訴人未經伊同意竟擅將「百年大世紀」工地轉
    由訴外人日成鑫公司概括承受，並更改工地名稱為「日成新世紀」，直至完工期
    限屆至，被上訴人仍未完工，伊乃於八十九年四月二十六日再以存證信函依法為
    解除契約之意思表示，並以準備狀 (二)繕本 (見本院卷第四八頁)之送達為解除
    兩造間買賣契約之意思表示，請求命被上訴人返還伊所給付之價金九十萬八千元
    及自最後繳款日之翌日即八十八年五月十六日起至清償日止之法定遲延利息之判
    決，嗣上訴本院後，復追加主張系爭房地因被上訴人違約中途不建，依據契約第
    十七條之約定及民法給付不能之規定，亦得解除契約，乃先位聲明請求被上訴人
    返還已付之價金九十萬八千元及自八十八年五月十六日起至清償日止之法定遲延
    利息，另再給付違約金九十萬八千元及自八十九年十二月一日起至清償日止之法
    定遲延利息，又預慮其解除契約之主張不合法，而追加主張被上訴人逾期完工一
    百六十九日，依據買賣契約第十條之約定應給付逾期完工之違約金，乃後位聲明
    請求被上訴人給付違約金七萬六千七百二十元及自八十九年十二月一日起至清償
    日止之法定遲延利息之判決。
三、被上訴人則以：渠依據兩造間所訂之買賣契約，僅負有交付符合約定品質、面積
    之房地予上訴人，並使上訴人取得產權，至系爭建物是否由被上訴人興建或委由
    他人興建，均非契約之要素，且係爭房地已於八十九年八月十九日取得使用執照
    ，自無給付不能之情事，又一般預售屋買賣，買賣契約上雖定有完工期限，但建
    商在施工期間如何安排工期、調度財務，乃建商依實際情況決定之範圍，並非謂
    建商須於施工期間內連續施工，不得停工，上訴人於工程施工期中發函催告繼續
    施工，自不生任何效力，故其本於該催告函主張解除契約，於法無據。至上訴人
    於八十八年八月三十一日所為一個月期限之催告，係針對「繼續施工」所為，並
    非對完工期限所為，而且當時完工期限尚未屆至，渠並無給付之義務，亦不負遲
    延責任，故其催告於法尚未合，自不生解除契約之效力；系爭買賣契約所定之完
    工期限僅屬通常約定完成工程之期限，與民法第二百五十五條所謂非於一定時期
    給付不能達其目的者有間，而依兩造契約內容，又未就此項履行期間有特別重要
    之合意表示，顯然雙方亦無嚴守履行期間之合意，故縱使渠未能於約定期限如期
    完工，亦不因此導致契約目的之不能達成，是本件自無適用民法第二百五十五條
    之餘地。上訴人未依民法第二百五十四條為限期催告，其解除契約，自不生效。
    至渠於八十九年八月十七日所為之存証信函僅表示依約享有解除之權利，惟渠至
    今並未主張解除契約，及沒收其已繳價金作為違約金，故上訴人主張兩造間之契
    約已遭被上訴人解除，亦屬有誤。再依買賣契約第十條第三項約定，上訴人於遲
    延給付期款之情形下，被上訴人不負遲延竣工之責任，本建案復工後，被上訴人
    多次函催上訴人繳款，上訴人均未置理，則依上開約定，被上訴人已不負遲延之
    責，其請求給付逾期完工之違約金，亦屬無據等語，資為抗辯。
四、上訴人主張其於八十七年八月三十日，向被上訴人訂購「百年大世紀」佳人區編
    號Ｂ三棟十三加十四樓房地乙戶及法定停車位乙位，並已繳交價金九十萬八千元
    ，嗣被上訴人於八十八年八月三十一日將上開「百年大世紀」集合住宅興建銷售
    開發案，轉由訴外人日成鑫公司概括承受，上開建築工程並未於契約所約定之完
    工期限即八十九年三月二日  (上訴人誤算為八十九年三月十二日)完工等情，有
    不動產預定買賣契約書、讓渡契約書為證，且為被上訴人所不爭，自堪信為真實
    。
五、至上訴人主張系爭房地因被上訴人公司重整，工地停工，將工地交由訴外人日成
    鑫公司承受，被上訴人就系爭房地已屬給付不能，並構成契約所約定之中途不建
    違約情事，且系爭工程早已停工，伊於八十八年八月三十一日定一個月期限催告
    ，被上訴人仍未依限改善，且逾期完工，自得依給付不能、給付遲延及約定之解
    除權解除契約，請求返還已付價金，並請求給付違約金云云，則遭被上訴人所否
    認，並以前開情詞置辯，經查：
(一)按物之出賣人負有交付其物於買受人，並使其取得該物所有權之義務，民法第三
    百四十八條第一項定有明文，本件上訴人向被上訴人訂購買受系爭房地，被上訴
    人依約僅負有前開交付及使之取得所有權之義務，至於系爭房地是否由被上訴人
    自己施工，既未經兩造於買賣契約中特別約定，即難認被上訴人有親自施工興建
    系爭房地之義務，故兩造訂約後，被上訴人雖因公司重整而將系爭工地之權利義
    務轉讓與日成鑫公司，由日成鑫公司繼續承建，惟因被上訴人與日成鑫公司所訂
    之讓渡契約已明白約定日成鑫公司同意將系爭房地之所有權移轉登記與被上訴人
    ，再由被上訴人移轉登記與上訴人  (見原審卷第六十一頁)，且系爭房地已於八
    十九年八月十九日取得使用執照而完工  (見本院卷第六四頁)，被上訴人就系爭
    房地之交付及移轉所有權之義務，即難認發生給付不能或未依債之本旨而為給付
    之問題。
(二)至兩造所訂買賣契約第十七條所指違約『中途不建』，應係指客觀上停止興建且
    被上訴人已確定不為興建之情事，本件被上訴人雖有一時停工之情事，但其停工
    後即與訴外人日成鑫公司訂立契約，將系爭工地轉讓由日成鑫公司繼續承建，此
    有被上訴人與日成鑫公司之讓渡契約書可稽  (見原審卷第五八至六三頁)，且事
    實上亦已由日成鑫公司興建完成，取得使用執照，足見其不僅主觀上無停止興建
    之意，且客觀上亦非停止興建，自難認此情形屬契約第十七條所稱之中途不建之
    違約情事。
(三)按當事人之一方將因契約所生之權利義務，概括的讓與第三人承受者，係屬契約
    承擔，與單純的債權讓與不同，非經他人之承認，對他方不生效力，最高法院七
    十三年臺上字第一五七三號判例可資參照。被上訴人與日成鑫公司就系爭工地所
    訂之讓渡契約，雖未據上訴人所承認，而對上訴人不生效力，惟上訴人與被上訴
    人間之買賣契約效力並未因而受影響，訴外人日成鑫公司既同意將系爭房地之所
    有權移轉與被上訴人，再由被上訴人移轉與上訴人，即難認被上訴人有契約第十
    七條所指之違約情事。
(四)次按，契約當事人之一方遲延給付者，他方當事人得定相當期限催告其履行，如
    於期限內不履行時，得解除其契約，民法第二百五十四條定有明文，依前所述，
    系爭買賣契約應於八十九年三月二日完工，惟上訴人於八十八年八月三十一日定
    一個月期限之催告時，系爭工程尚未發生給付遲延之情事，此為上訴人所不爭，
    且觀其催告函內容僅稱要求繼續施工，限期改善，依約在六百四十個日曆天內完
    工，亦未提及有給付遲延之情事，是其催告函即不生給付遲延限期催告之效力甚
    明，上訴人既無法舉証証明於被上訴人發生給付遲延之情事後，曾定相當期限催
    告其履行契約，則其於八十九年四月二十七日所為之解除契約之意思表示，於法
    自有未合。至上訴人於起訴後復主張以八十九年九月四日之準備書狀  (二)作為
    解除契約之意思表示  (見原審卷第四八頁)，惟查系爭房屋業已於八十九年八月
    十九日取得使用執照，顯然被上訴人已於其表示解除契約之意思表示到達前，履
    行系爭契約，故其以準備書狀之送達為解除契約，亦難認合法而不生解除之效力
    。
(五)末查，被上訴人於八十九年八月十七日所為之存証信函係催告上訴人依約繳款，
    雖同時附有『：：：逾期本公司將依合約第十七條第二款約定解除契約，：：：
    』等語，但此項聲明僅係表示被上訴人依約享有解除契約之權利，並非『如於期
    限內不履行時，契約即當然解除』之附停止條件之解除契約意思表示，本件被上
    訴人迄今並未曾主張系爭買賣契約已解除，及沒收其已繳價金作為違約金，則上
    訴人主張系爭契約已遭被上訴人解除及遭其沒收價金充作違約金，亦嫌無據而不
    足取。
(六)綜上所述，上訴人以前開事由主張解除契約，並不合法，且亦無法舉証証明被上
    訴人有違反買賣契約第十七條之情事，故其主張解除契約返還價金九十萬八千元
    及法定遲延利息，並請求依約給付違約金九十萬八千元及法定遲延利息，均不應
    准許。
六、至上訴人主張依據買賣契約第十條，被上訴人遲延完工一百六十九日，被上訴人
    依約應給付逾期完工之違約金七萬六千七百二十元及法定遲延利息云云，亦遭被
    上訴人所否認，並以前開情詞置辯，經查，依據買賣契約第十條第三項第一款約
    定甲方未依規定按時繳交應付之各期房地價款、滯納金及相關款項，至不能如期
    完工時，乙方不負遲竣工之責，該期間不計入遲延竣工之天數，查被上訴人自八
    十九年二月二十五日至同年七月十七日止，已四次發函催告上訴人繳交第十三期
    至第十七期之分期款，復於八十九年八月十七日再次以存証信函催告上訴人繳交
    分期款，此有存証信函、繳款通知及郵局交寄大宗函件執據在卷 (見本院卷第九
    九至一０七頁)，上訴人復自承最後付款日為八十八年五月十五日  (見原審卷第
    十四頁) ，顯見上訴人遲延給付分期款甚明，則依前開契約之約定，被上訴人自
    不負遲延竣工之責任，從而，上訴人請求被上訴人給付遲延之違約金，亦屬不應
    准許。
七、綜上，本件上訴人先位聲明及備位聲明之請求，均不應准許，原審所為上訴人敗
    訴之判決，並無不合，上訴論旨指摘原判決不當，求予廢棄改判，為無理由，應
    予駁回。
八、至兩造其餘攻擊或防禦方法，及未經援用之証據，經本院斟酌後，認為均不足以
    影響本判決之結果，自無庸逐一詳予論駁，附此敘明。
據上論結，本件上訴為無理由，依民事訴訟法第四百四十九條第一項、第七十八條，
判決如主文。
中      華      民      國    九十      年    一      月      十七      日
                                臺灣高等法院民事第四庭
                                      審判長法  官  李  瓊  蔭
                                            法  官  楊  豐  卿
                                            法  官  張      蘭
右正本係照原本作成。
不得上訴。
中      華      民      國    九十      年    一      月      十九      日
                                            書記官  應  瑞  霞


司法院資訊處製作；財團法人民間司法改革基金會備份。
